臺灣板橋地方法院刑事判決　　　　　　　100年度訴字第966號
公　訴　人　臺灣板橋地方法院檢察署檢察官
被　　　告　吳淑芬
選任辯護人　黃斐旻律師
　　　　　　謝家健律師
上列被告因誣告等案件，經檢察官提起公訴（100 年度偵字第76
14號），本院判決如下：
    主  文
吳淑芬意圖他人受刑事處分，向該管公務員誣告，處有期徒刑伍
月；又證人於檢察官偵查時，於案情有重要關係之事項，供前具
結，而為虛偽陳述，處有期徒刑肆月。應執行有期徒刑捌月。
    事  實
一、吳淑芬與林豪遠係夫妻，林有禮、林吳玉枝分為林豪遠之父
    、母。緣吳淑芬與林豪遠、林有禮、林吳玉枝因婚姻及財務
    問題素有糾紛，吳淑芬於民國98年11月24日晚間10時30分許
    ，在渠等位於臺北縣板橋市（現改制為新北市板橋區，下同
    ）裕民街111 巷7 號3 樓住處，因要求林豪遠將其名下之房
    屋所有權狀返還，然因渠稱翌（25）日方能返還，故與林有
    禮、林吳玉枝、林豪遠發生口角爭執時，其明知當時林吳玉
    枝、林有禮並未對其有傷害、殺人未遂、恐嚇之行為，竟分
    別為下列犯行：
（一）基於意圖使林吳玉枝、林有禮受刑事處分之犯意，於98年
      11月25日上午11時48分許，前往臺灣板橋地方法院檢察署
      申告林有禮、林吳玉枝，於同署檢察事務官詢問時，誣指
      ：「林吳玉枝於上揭時、地，以手推導致伊後腦杓撞到牆
      ，林有禮並當場以『我今天就算沒讓你死，我也會用暗的
      給你死』等語恐嚇伊，致伊心生畏懼。」等語，而對林吳
      玉枝提出傷害罪之告訴（嗣於98年12月10日，向同署檢察
      官另提出刑事告訴狀1 紙，認此部分林吳玉枝所涉係屬殺
      人未遂罪），對林有禮提出恐嚇危害安全罪之告訴。
（二）基於偽證之犯意，於98年12月14日下午3 時57分起，在同
      署407 偵查庭接受檢察官訊問時，就案情有重要關係事項
      ，於供前具結後，虛偽證稱：「當晚在裕民街住處，林吳
      玉枝推我的頭去撞牆，並對我說『今天就是要給你死』，
      林有禮又說『我今天就算明的沒給你死，用暗的也要給你
      死』，後來林吳玉枝也用台語附和說『對，就是要給你死
      』，林豪遠也用國語說『對，就是要讓你死』。」等語；
      又接續於98年12月22日下午2 時38分許起，在同署306 偵
      查庭接受檢察官訊問時，就案情有重要關係事項，於供前
      具結後，虛偽證稱：「林吳玉枝就出來把我抓去撞牆，這
      是在客廳走廊的事，當天林有禮有說『明的不能讓你死，
      暗的也要讓你死』。」等語；復接續於99年1 月14日，在
      同署308 偵查庭接受檢察官訊問時，就林豪遠所提出之上
      開爭執過程之錄音光碟及譯文內容是否有遭剪接一事之於
      案情有重大關係事項，供前具結後，虛偽證稱：「當天我
      並沒有叫他進來打我，我叫他進來打我的所有部分都是剪
      接的，那是以前講的。」、「第二頁上方『進來打我』這
      裡是剪接的，因為聲音突然變大。以及下面黑線部分的『
      進來打我... 報警」這部分我也沒有講。」、「第三頁22
      行起『沒膽子、你來打我阿』至第35行『我們乾淨的手部
      碰你骯髒的身體』、第四頁第5 行『怎樣，我就是要你..
      . 』至第16行『已經講很多辯了』這些都沒有講。... 再
      從35行『都是你、都是你... 打啊，警察快來了」我沒有
      講。37行『是你去烏日』林豪遠有講，之後到最後都沒有
      講。」等語。
    嗣吳淑芬所提告之上揭案件經同署檢察官以98年度偵字第18
    90號為不起訴處分，經其不服聲請再議，復經臺灣高等法院
    檢察署檢察長以99年度上聲議字第5504號處分書駁回再議之
    聲請。
二、案經林吳玉枝、林有禮告訴臺灣板橋地方法院檢察署檢察官
    偵查起訴。
    理  由
壹、證據能力部分：
一、按被告以外之人於偵查中向檢察官所為之陳述，除顯有不可
    信之情況者外，得為證據，刑事訴訟法第159 條之1 條第2
    項定有明文。蓋現行法之檢察官仍有訊問被告、證人及鑑定
    人之權限，其應踐行之程序又多有保障被告或被害人之規定
    ，證人、鑑定人於偵查中亦均須具結，就刑事訴訟而言，其
    司法屬性甚高；而檢察官於偵查程序取得之供述證據，其過
    程復尚能遵守法令之規定，是其訊問時之外部情況，積極上
    具有某程度之可信性，除消極上顯有不可信之情況者外，均
    得為證據。故主張其不可信積極存在之一方，自應就此欠缺
    可信性外部保障之情形負舉證責任（最高法院98年度台上字
    第2904號、98年度台上字第5539號、98年度台上字第5552號
    、98年度台上字第6820號、98年度台上字第7697號、98年度
    台上字第7832號、99年度台上字第488 號判決參照）。查告
    訴人即證人（就偽證罪部分為被害人，以下均略稱證人）林
    吳玉枝、林有禮、證人林豪遠、證人即海山分局新海派出所
    警員洪偉智、楊元傑於檢察官訊問時所為之證述，雖屬被告
    以外之人於審判外所為之言詞陳述，然既屬於偵查中向檢察
    官所為之陳述，除顯有不可信之情況者外，應有證據能力。
    辯護人雖認上開證人等均未經合法具結云云，然經本院受命
    法官當庭勘驗上開證人等於檢察官詢問時之影音光碟結果，
    認上開證人等均已經合法具結，有本院100 年8 月25日準備
    程序筆錄1 份（本院卷第133 頁反面至136 頁正面）在卷可
    考，復有證人結文8 紙（他字第7728號卷第41、42頁、他字
    第他字第5251號卷第31至33頁、第172 至174 頁）在卷可查
    ，堪認上開證人等具結程序合法，且以被告及辯護人並未能
    指出上揭證言有何顯不可信之情形，自難排除刑事訴訟法第
    159 條之1 條第2 項規定之適用，應認上開證人等於偵查中
    之證言，應得作為本案證據。
二、辯護人認被告在其所提告之上揭刑事案件，於98年12月14日
    、同年月22日檢察官訊問時所為之陳述，因未經合法具結，
    故無證據能力云云，然被告所為之上開陳述，雖就其所提告
    之上揭案件係屬被告以外之人於審判外之陳述，然就本案而
    言，係屬被告所為之陳述，故尚難適用傳聞法則，而認該陳
    述無證據能力，再以被告所為上開證述之具結是否合法，僅
    事涉該陳述就其所提告之案件而言是否具有證據能力，及被
    告是否因此應負偽證之罪責，尚與就本案而言是否有證據能
    力無涉，辯護人上揭辯詞顯有誤解，應認被告於98年12月14
    日、同年月22日檢察官訊問時所為之陳述，不論其具結合法
    與否，均應有證據能力（至於被告之具結是否合法部分，事
    涉本案實體判斷之問題，其認定理由詳後述）。
三、辯護人另認證人林豪遠所提出之98年11月24日晚間10時30分
    許，在臺北縣板橋市○○街111 巷7 號3 樓錄製之錄音光碟
    1 片及譯文1 份（他字第7728號卷第80至81頁反面），因該
    錄音內容係屬違法取得，且係明知被告罹患多發性硬化症，
    情緒易受刺激之情形下，故意選擇一定之時間、場所錄音，
    在可以操控錄音起始至結束之時點，以為有利於己之錄音方
    式，該錄音方式無法顯現肢體行為及較遠距離或低聲談話之
    內容，容易以偏概全，故認上開錄音帶及譯文並無證據能力
    云云。惟按刑事訴訟程序所為通訊監察處分之取證行為，具
    有對人民隱私權等基本權干預之性質，通訊保障及監察法對
    此取證行為，設有程序規範與限制，俾使實施刑事追訴程序
    之公務員有法可循，並兼顧人民權益之保障。從事刑事追訴
    之公務員違反取證規範，從抑制違法偵查之觀點衡量，如不
    分情節，均容許該通訊監察所得資料作為證據使用並不適當
    ，固有應否排除其證據能力之問題。惟此「證據排除原則」
    之適用，應僅限於有國家機關行為介入之對於人民之監聽行
    為而言；私人監聽之行為，並無公權力介入，則不與焉。依
    刑法第315 條之1 及通訊保障及監察法第29條第3 款規定「
    監察者為通訊之一方，而非出於不法目的者，不罰」之規範
    目的，通訊之一方私自錄音之取證行為，如非出於不法目的
    ，不惟在刑罰規範上屬於阻卻違法之事由，且因屬通訊一方
    基於保全證據之必要所實施之作為，並無國家機關行為之介
    入，當非通訊保障及監察法所規範之行為，要無先聲請令狀
    許可之問題，自亦不發生有類似公務員違法偵查取得證據之
    情形，其所取得之證據應有證據能力（最高法院97年台上字
    第560 號判決意旨參照）。準此，上揭錄音光碟1 片既係林
    豪遠欲蒐集證據，自備錄音筆所錄製之被告與林豪遠、林有
    禮之對話內容，自不生違法取證之問題，再上開錄音光碟1
    片及譯文1 份，經檢察官當庭勘驗結果，認該錄音光碟內容
    與該譯文之記載相符（偵字第1890號卷第32至33頁），再經
    檢察官將林豪遠所提供之錄音光碟1 片、數位錄音筆1 枝送
    請法務部調查局鑑定該數位錄音比中之音訊檔案是否有遭人
    刪減、補接或變造之情形，經該局函覆稱：「1.經聆聽分析
    ，疑有剪接中斷處之談話內容前後語氣及語意連貫，未發現
    有中斷情形。2.使用KAY-Multi Speech聲紋儀檢查輸入之語
    音訊號（Waveform），其聲紋圖譜並無出現「中斷」之痕跡
    訊號，... 。」等語，有該局99年3 月4 日調科參字第0990
    0090340 號聲紋鑑定報告書1 份（偵字第1890號卷第48至52
    頁）在卷可查，堪認該錄音內容並無遭偽造、變造之情形，
    自應認上開錄音光碟1 片及譯文1 份應有證據能力。至辯護
    人所稱該錄音係因被告罹患多發性硬化症，情緒易受刺激之
    情形下所錄製云云部分，係應該錄音光碟及譯文能否證明本
    件犯罪之證明力判斷問題，核與證據能力之無涉，附此敘明
    。
四、其餘本院以下所引用之各項證據（含供述及非供述證據），
    均據檢察官及被告、辯護人於所提出之刑事準備狀中對證據
    能力表示不爭執（本院卷第28至31頁），復未於言詞辯論終
    結前，對上揭證據之證據能力提出異議，本院審酌上揭證據
    作成之情況，亦無違法或不當之處，揆諸刑事訴訟法第159
    條之5 規定，自應認上揭證據均有證據能力。
貳、實體部分：
一、訊據被告於本院審理中矢口否認涉有上揭誣告、偽證犯行，
    辯稱：我所申告之內容都是實在的，於98年12月14日、同年
    12月22日在地檢署作證時所述均實在；99年1 月14日部分，
    是我個人記憶有問題，不是故意要說錄音內容是剪接的，我
    現在知道是不實在的，但是我當時以為是實在的，因為我那
    時記憶錯亂云云。辯護人則略以：被告於97年10月間，被告
    被確認患有多發性硬化症，這是有關肢體的問題，可能會造
    成家人很大的負擔，因為家人沒有辦法照顧她，所以被告就
    去姐姐那邊療養。因此被告與家人開始有不愉快，林豪遠要
    求與被告離婚。這樣發生的爭吵，至少有半年之久。被告被
    傷害的當晚即已去就醫，診斷證明書中雖載明傷勢不明確，
    但亦有載明被告有頭暈等情，可知被告當晚應有受到一些傷
    害，且鈞院函詢之結果可知被告當時頭上有傷，又以被告當
    時一個人面對3 個人，並打電話給姐姐求救，也經警察到場
    處理，被告當時不會有誣告的情形，他就是受到恐嚇，且若
    爭吵係突發的，則應無法錄音，然本案卻經林豪遠等錄音，
    其中並經分段，是以很難顯現事實，則就被告之主觀來看，
    被告亦應無誣告、偽證之犯行。又多發性硬化症可能造成記
    憶混淆，是以被告可能會有陳述不一的情形。再就具結是否
    合法部分，被告於偵訊中之具結過程，依筆錄及勘驗結果來
    比對，可見具結之過程有所瑕疵，檢察官雖於訊問時告知「
    就是擔保你等一下要說的是實在的，如果做虛偽陳述要負7
    年以下偽證罪責」，即命被告簽名，被告旋即低頭簽名，過
    程中並無就結文內容宣示或說明其意義予被告之情形，亦未
    依刑事訴訟法第189 條第2 項命被告朗讀或命書記官朗讀並
    說明其意義之行為，亦未依刑事訴訟法第187 條第1 項後段
    告以偽證罪之處罰，尤以檢察官漏未告知被告依刑事訴訟法
    第186 條第2 項得拒絕證言，此具結之程序應是有瑕疵，檢
    察官雖有提到有親戚關係，但此尚與186 條第2 項之規定有
    間，檢察官漏未告知可能有關不自證己罪的情形；再就99年
    1 月14日被告於偵訊時所為偽證行為，經勘驗當日偵訊時之
    錄音錄影光碟，僅有林豪遠受詢問之畫面，並無被告受詢問
    之畫面，自不得此據認被告吳淑芬有偽證之行為，更無法證
    明檢察官於該次偵訊時有告知被告得拒絕證言之權利。另林
    豪遠所提出之錄音光碟經地檢署勘驗結果，其中已載明有兩
    段，且載明只有影像，沒有聲音（應為無影像、有聲音之誤
    ），就現場情狀無法完整顯現，且中間突然出現「要吃柿子
    ，還是香蕉」等語，渠等於當時係在爭吵，突然出現此語，
    其後又無聲音，顯見其無法顯現現場狀況。被告傷害部分也
    有驗傷單，臺北醫院亦有回函，可見被告之申告並非全然無
    因，應不得以誣告罪處罰。另被告確患有多發性硬化症，被
    告會有情緒不穩的情形，其可能有前後陳述不一，且其患病
    後，返家後，又經家人嘲諷，此亦可自林豪遠等所提出之錄
    音可知，林豪遠等亦不會提出對自己不利的證據，故不能以
    被告不能提出對自己有利的證據，即認其有犯罪等語置辯。
二、經查：
（一）被告於98年11月25日上午11時48分許，前往臺灣板橋地方
      法院檢察署申告林有禮、林吳玉枝犯罪，並於同署檢察事
      務官詢問時，指稱：「林吳玉枝於上揭時、地，以手推導
      致伊後腦杓撞到牆，林有禮並當場以『我今天就算沒讓你
      死，我也會用暗的給你死』等語恐嚇伊，致伊心生畏懼。
      」等語，而分別對林吳玉枝、林有禮提出傷害、恐嚇危害
      安全罪之告訴，並於98年12月10日，向同署檢察官另提出
      刑事告訴狀1 紙，改認林吳玉枝上揭所為係犯殺人未遂罪
      。復因其所提告之上揭案件，於同年12月14日下午3 時57
      分許起，在同署407 偵查庭接受檢察官訊問時，證稱：「
      當晚在裕民街住處，林吳玉枝推我的頭去撞牆，並對我說
      『今天就是要給你死』，林有禮又說『我今天就算明的沒
      給你死，用暗的也要給你死』，後來林吳玉枝也用台語附
      和說『對，就是要給你死』，林豪遠也用國語說『對，就
      是要讓你死』。」等語；再於同年12月22日下午2 時38分
      許起，在同署306 偵查庭接受檢察官訊問時，證稱：「林
      吳玉枝就出來把我抓去撞牆，這是在客廳走廊的事，當天
      林有禮有說『明的不能讓你死，暗的也要讓你死』。」等
      語；又於99年1 月14日下午3 時10分許起，在同署308 偵
      查庭接受檢察官訊問時，證稱：「當天我並沒有叫他進來
      打我，我叫他進來打我的所有部分都是剪接的，那是以前
      講的。」、「第二頁上方『進來打我』這裡是剪接的，因
      為聲音突然變大。以及下面黑線部分的『進來打我... 報
      警」這部分我也沒有講。」、「第三頁22行起『沒膽子、
      你來打我阿』至第35行『我們乾淨的手部碰你骯髒的身體
      』、第四頁第5 行『怎樣，我就是要你... 』至第16行『
      已經講很多辯了』這些都沒有講。... 再從35行『都是你
      、都是你... 打啊，警察快來了」我沒有講。37行『是你
      去烏日』林豪遠有講，之後到最後都沒有講。」等語等事
      實，有同署98年度他字第7728號案件98年11月25日檢察事
      務官詢問筆錄1 份（他字第7728號卷第3 、4 頁）、刑事
      告訴狀1 份（他字第7989號卷第1 至4 頁）、同署98年度
      他字第7728號案件98年12月14日、同年月22日檢察官訊問
      筆錄各1 份（他字第7728號卷第15至17頁、34至40頁）、
      同署99年度偵字第1890號案件99年1 月14日檢察官訊問筆
      錄1 份（偵字第1890號卷第31至36頁）在卷可查，並為被
      告於本院準備程序中所不爭執（本院卷第39頁反面），應
      堪信為真實。再以被告所提告之上揭案件既係指訴林吳玉
      枝、林有禮涉犯傷害、殺人未遂、恐嚇危害安全犯嫌，則
      林吳玉枝是否有以手推被告撞牆，及林有禮、林吳玉枝是
      否分別有以「明的不能讓你死，暗的也要讓你死」、「今
      天就是要讓你死」、「對，就是要讓你死」等語恫嚇被告
      ，及林豪遠所提出之上開爭執過程之錄音光碟及譯文之內
      容是否有遭剪接、變造等情，自屬於案情有重要關係之事
      項。準此，並參照被告及辯護人上揭辯詞，本案爭點應係
      ：被告於98年12月14日、同年月22日、99年1 月4 日於
      檢察官訊問充當證人作證時，所為之具結程序是否合法？
      被告所提告之上開案件及所為上開3 次證述所指之事實
      是否屬實？被告是否因患有多發性硬化症之疾病，導致
      其記憶不清，而認其主觀上並無誣告及偽證之犯意？
（二）就被告於98年12月14日、同年月22日、99年1 月4 日作證
      時所為之具結程序是否合法部分：
   1、按刑法第168 條之偽證罪，以於執行審判職務之公署審判
      時，或於檢察官偵查時，證人、鑑定人、通譯於案情有重
      要關係之事項，供前或供後具結而為虛偽陳述者，為其構
      成要件。所謂「具結」，係證人以文書擔保其陳述內容真
      實，應依刑事訴訟法第187 條第1 項、第189 條第1 項、
      第2 項、第3 項規定之程序為之。其中第189 條第2 項規
      定：「結文應命證人朗讀；證人不能朗讀者，應命書記官
      朗讀，於必要時並說明其意義。」用在促使證人瞭解結文
      之涵義，以求證言之真實。倘法院或檢察官於命證人具結
      時，未依上開規定命證人或書記官朗讀結文，即命證人於
      結文內簽名、蓋章或按指印，此項朗讀結文程序之瑕疵，
      是否導致不生具結之效力，使相關之證言依同法第185 條
      之3 之規定，不得為證據，並使證人無庸負偽證罪責，應
      以證人是否明白、確認結文之意義而簽名、蓋章或按指印
      為斷，苟證人已明瞭結文之用意且符合其他具結之規定，
      所為證言應認已合法具結而具有證據能力，論理上，即無
      再適用刑事訴訟法第158 條之4 之規定，權衡其有無證據
      能力之必要（最高法院100 年度台上字第420 號判決意旨
      參照）；次按刑事訴訟法第181 條規定：「證人恐因陳述
      致自己或與其有前條第1 項關係之人受刑事追訴或處罰者
      ，得拒絕證言」。92年2 月6 日修正公布、同年9 月1 日
      施行前之同法第181 條第3 款規定：「證人有第181 條情
      形而不拒絕證言者，不得令其具結。」。修正後第186 條
      第2 項規定：「證人有第181 條之情形者，應告以得拒絕
      證言」。上開規定旨在免除證人陷於抉擇控訴自己或與其
      有一定身分關係之人犯罪，或因陳述不實而受偽證之處罰
      ，或不陳述而受罰鍰處罰等困境。證人此項拒絕證言權與
      被告之緘默權同屬不自證己罪之權，為確保證人此項權利
      ，法官或檢察官有告知證人得拒絕證言之義務；如法官或
      檢察官未踐行此項告知義務，而逕行告以具結之義務及偽
      證之處罰，並命朗讀結文後具結，將使證人陷於上述抉擇
      困境，無異侵奪證人此項拒絕證言權，有違證人不自證己
      罪之原則，該證人於此情況下所為之具結程序即有瑕疵，
      為貫徹上述保障證人權益規定之旨意，自應認其具結不生
      合法之效力，縱其陳述不實，亦不能遽依偽證罪責論擬（
      最高法院99年度台上字第7297號判決意旨參照）。
   2、經本院受命法官當庭勘驗被告上開3 次檢察官訊問時之影
      音光碟3 片，認：被告於98年12月14日，在臺灣板橋地
      方法院檢察署407 偵查庭，於檢察官訊問時作證供前具結
      之過程，係：「畫面開始時，有一位律師在場，該名律師
      係被告所委任。【光碟時間：1 分40秒開始】問：好，那
      個... 吳淑芬小姐喔，那個被告林豪遠現在還是你丈夫嗎
      ？答：對（點頭）。問：是嘛喔？答：（點頭）。問：那
      你願意作證嗎？說明一下當天妳要告他們傷害還有恐嚇這
      樣的事情的經過，妳願意作證嗎？答：對，對啊，要。問
      ：願意喔，好。那妳既然願意作證的話，那麼等一下我們
      請妳簽一個結文喔，就是這個結文。答：好。問：就是擔
      保妳等一下所說的實在的，如果做虛偽陳述要負7 年以下
      偽證罪責。答：好（點頭）。問：這樣了解嗎？答：好（
      點頭）。問：這樣麻煩妳簽個結文。答：（低頭簽名）。
      問：好，謝謝！那個吳小姐妳簽的這個結文就是擔保妳等
      一下所說的話要實在。答：對（點頭）。問：不能夠虛偽
      陳述喔。答：對，我知道。問：啊如果作虛偽陳述，誇大
      隱匿的話，是要負7 年以下偽證罪責，這樣了解嗎？答：
      好。」。被告於98年12月22日，在同署第306 偵查庭，
      於檢察官訊問時作證供前具結之過程，係「... 【光碟時
      間：1 分49秒開始】問：那個... 吳淑芬，還有楊元傑、
      洪偉智警員三位，你們到前面來一下，三位跟這個被告三
      人有沒有親戚關係？你們兩個沒有嘛喔？啊吳淑芬有嗎？
      他是妳的... 先生，對不對？吳：（點頭）問：啊另外兩
      個就是公婆啦喔？吳：（點頭）問：那吳淑芬喔，照法律
      上規定妳可以拒絕作證啦，妳今天是否願意作證呢？吳：
      好（點頭）。問：就當天... 。吳：我當然要作證啊。問
      ：願意喔？吳：嗯。問：好。那既然這樣子的話那三位等
      一下我問你們的問題，請你們要據實陳述，如果作虛偽陳
      述是要負7 年以下偽證罪責的，這樣了解嗎？那我麻煩你
      ... 警員麻煩你代勞一下，那結文，下面，點名單的下面
      ，最下面，那是委託書... 有有有結文，你就撕三張好不
      好，一人一張，簽下你們的大名，寫上今天的日期喔。寫
      這一張的意思你可以看一下喔，意思就是擔保等一下你們
      所說的都要實在的喔，如果作虛偽陳述是要負7 年以下偽
      證罪責，這樣了解嗎？吳：（低頭簽名）。現在這個證明
      嗎？問：對對對。還有寫上今天的日期。吳：（寫完後交
      給警員）問：好，那寫完可不可以麻煩員警代勞一下，全
      部拿給我。謝謝你，那三位請後面坐一下，吳淑芬也後面
      坐一下。」。被告於99年1 月14日，在同署308 偵查庭
      ，於檢察官訊問時之影音光碟，經勘驗結果，認「訊問筆
      錄記載該次訊問開始之時間為99年1 月14日下午2 時10分
      ，惟經播放該次庭期之影音光碟結果，光碟開始時間為99
      年1 月14日下午2 時21分，且錄影畫面僅有林豪遠受詢問
      之畫面，並無被告吳淑芬受詢問之畫面」。上揭勘驗結果
      ，有本院100 年8 月25日準備程序筆錄1 份（本院卷第13
      3 頁反面至135 頁正面）在卷可稽。再被告於上開3 次作
      證時，均有簽具結文，有被告當庭簽具之結文3 紙（他字
      第7728號卷第18頁、43頁、偵字卷第1890號卷第37頁）附
      卷可佐。
   3、觀諸被告上開3 次供前具結過程：被告於98年12月22日
      之具結程序，檢察官告以得拒絕證言後，經被告表示願意
      作證後始行具結，檢察官並有告知偽證罪之處罰，雖被告
      並未朗讀結文或由書記官朗讀，然其既經檢察官告以「我
      問你們的問題，請你們要據實陳述，如果作虛偽陳述是要
      負7 年以下偽證罪責的，這樣了解嗎？」後，始簽具結文
      ，而以被告係從事中醫師職業之智識程度，且於該次偵查
      中委任律師到場等情形研判，其斷無不知結文意義之理，
      揆諸上揭說明，自難以被告未朗讀結文或由書記官朗讀，
      即認該具結程序不合法。被告於98年12月14日之具結程
      序，檢察官係有先行詢問被告與林豪遠是否仍係夫妻，經
      被告為肯定之答覆後，再行詢問被告是否願意作證，並經
      被告表示願意作證後，始讓被告具結，檢察官並有告知偽
      證罪之處罰，而就被告未朗讀結文或由書記官朗讀結文部
      分，參照上開之理由，應難以被告未朗讀結文或由書記
      官朗讀，即認該具結程序不合法，再就檢察官未告知刑事
      訴訟法第186 條第2 項之拒絕證言權部分，查：檢察官雖
      未明白告知被告得拒絕證言，然就該問答內容觀之，顯有
      隱含「被告因與林豪遠為夫妻，故得以自行決定是否願意
      作證」之意思，已難認檢察官有未盡上揭告知義務之情，
      況縱認檢察官該次得拒絕證言之告知有未盡明確之處，然
      刑事訴訟法第181 條之規定，係以證人「恐」因陳述致自
      己或與其有前條第1 項關係之人受刑事追訴或處罰者，得
      拒絕證言，而被告於其所提告之上開案件充當證人作證，
      其動機即在使林豪遠等受刑事處分，顯無「恐」林豪遠等
      因自己陳述而受刑事追訴或處罰之虞，且其證述內容係涉
      及林豪遠等人犯罪，亦與致自己受刑事追訴或處罰無涉，
      顯與上開最高法院判決意旨所指為避免證人因此陷於不自
      證己罪困境之情形有別，故亦難認被告於98年12月14日所
      為之具結程序違法。至就被告於99年1 月14日之具結程
      序部分，檢察官有於被告作證前，告以具結之義務及偽證
      之處罰，並告知刑事訴訟法第180 條之拒絕證言權等事項
      ，經被告同意作證後，始令其具結，有該次之檢察官訊問
      筆錄1 份（偵字第1890號卷第12頁）在卷可參。辯護人雖
      以該次具結過程未經錄音錄影，故無證據證明被告於該次
      有合法具結等語置辯，惟按刑事訴訟法第100 條之1 第1
      項固規定訊問被告，原則上應全程連續錄音；必要時，並
      應全程連續錄影；同條第2 項亦規定「筆錄內所載之被告
      陳述與錄音或錄影之內容不符者，除有前項但書情形外，
      其不符之部分，不得作為證據」。考其立法目的，在於建
      立訊問筆錄之公信力，並擔保訊問程序之合法正當；亦即
      在於擔保犯罪嫌疑人對於訊問之陳述，係出於自由意思及
      筆錄所載內容與陳述相符。如果犯罪嫌疑人之自白，係基
      於自由意思而非出於不正之方法，且其自由之陳述與事實
      相符，縱令於訊問時未經全程連續錄音或錄音故障而無聲
      音，致訊問程序稍嫌微疵，仍難謂其自白之筆錄，無證據
      能力（最高法院97台上字第5666號判決意旨參照），準此
      ，被告於99年1 月14日於檢察官訊問作證時，係屬證人身
      分，本即非刑事訴訟法第100 條之1 規範範圍，況縱有違
      反該法條之情形，尚難謂該自白筆錄無證據能力，舉重以
      明輕，自難以本案被告上揭具結過程未經錄音錄影，即認
      被告該次筆錄中關於具結程序之內容不足採信，且參諸上
      開勘驗內容，該日雖無被告受詢問之畫面，然仍有錄得林
      豪遠受訊問之畫面，堪認被告於該次具結程序錄影畫面之
      缺漏，顯非刻意為之，自難執此認該具結程序不合法，況
      以被告於該次訊問時亦有委任律師擔任告訴代理人在場，
      而律師當場對於該具結程序亦無表示任何異議之舉，是尚
      難以該次被告之具結程序未經錄音、錄影，即認該具結程
      序有何違法之情。綜上，應認被告上開3 次於檢察官訊問
      時所為之具結程序，均屬合法，並應生具結之效力。
（三）就被告所提告及所為3 次作證時所指述之事項是否屬實部
      分：
   1、查：證人林吳玉枝於偵查中證稱：（問：98年11月24日
      下午10時30分，在臺北縣板橋市○○街111 巷7 號3 樓發
      生何事？）上址是我家，當天我本來在睡覺，吳淑芬下班
      後跟林豪遠在吵架，我聽到後才醒過來，我就去看看他們
      在吵什麼，因為吳淑芬罵我神經病，所以我就回他一句「
      不知道是誰在發神經」，當時吳淑芬在她的房間內，我在
      餐廳，我當天都沒有進去她的房間，我跟她講完話之後，
      我就回房間。（問：當天你和吳淑芬有無處於同一個空間
      內？）沒有，當天她在她的房間時，我在餐廳，所以我有
      看到她，但是離很遠。她告我說她一進門就被我捉著頭去
      撞牆這根本就不實在，當天我根本沒有碰到她。（問：98
      年11月24日下午10時30分，在板橋市○○街111 巷7 號3
      樓，林豪遠與吳淑芬發生爭執時，你的位置在哪裡？）一
      開始我是在房間裡面睡覺，後來我聽到林豪遠與吳淑芬爭
      執的聲音，所以我就走出客廳看，因為他們在餐廳與吳淑
      芬臥房的窗戶邊，所以我也走到餐廳去看，之後我就問吳
      淑芬要不要吃柿子或香蕉，吳淑芬就罵我瘋女人，我就回
      她到底是誰在瘋，之後我就進房間去。（問：在這段期間
      ，吳淑芬都待在她的房間？）是。她一直在跟林有禮吵架
      。（問：你有無進入吳淑芬的房間？）沒有。（問：你當
      日有無與吳淑芬有身體接觸？）沒有。我也沒有推她等語
      （他字第5251號卷第23、169 頁）。證人林有禮於偵查
      中證稱：（問：當天你是否有跟吳淑芬說「明的不死，將
      來暗的也要讓妳死」？）沒有，我從沒有講過這句話，我
      不懂她為何要這樣告我，而且當天吳淑芬就一邊罵一邊走
      進去房間，而且她還一直說「你進來打我啊」、「你進來
      打我啊」等語來挑釁我們，但是當天我、林吳玉枝、林豪
      遠都沒有人打她。（問：林吳玉枝當天有無捉著吳淑芬的
      頭去撞牆？）沒有。那時林吳玉枝原本在她房間睡覺，聽
      到吳淑芬與林豪遠吵架才出來看。之後她又回房間陪小孩
      睡覺，她並沒有碰到吳淑芬。（問：98年11月24日下午10
      時30分，在板橋市○○街111 巷7 號3 樓，林豪遠與吳淑
      芬發生爭執時，你的位置在哪裡？）當天吳淑芬剛下班回
      家，我就在客廳，吳淑芬向林豪遠要位於新莊的不動產權
      狀，但是權狀放在銀行保險箱，所以吳淑芬就跟林豪遠說
      不給我，就走著瞧，當晚吳淑芬回家，我就跟吳淑芬說：
      你明天晚一點去上班，我再去銀行拿所有權狀給你，你講
      話不要那麼衝，之後吳淑芬就情緒失控進房間，我跟林豪
      遠就跑到餐廳旁，與吳淑芬房間相連的窗戶旁邊。（問：
      當日林吳玉枝的位置何在？）她一開始在她的臥房帶小孩
      ，她聽到我們在爭吵，她就出來客廳，之後她就進房間，
      至於她有沒有走到接近餐廳的位置，我真的記不清楚，因
      為我年紀大了，而且事過很久了等語（99他5251號卷第23
      、24、168 、169 頁）。證人林豪遠於偵查中證稱：當
      天我在房間外，她在房間內，她要關窗，因為我們當天要
      談事情，所以我把窗戶打開，我跟本沒有碰到她的身體，
      當天林吳玉枝也沒有捉住她的頭。當天吳淑芬下班後，林
      吳玉枝是在房間內睡覺，她根本沒有出來，她是聽到我們
      吵架後，之後才出來看一下，當天從頭到尾林吳玉枝都沒
      有碰到吳淑芬，林有禮也沒有踫到吳淑芬。（問：98年11
      月24日下午10時30分，在板橋市○○路111 巷3 樓，你與
      吳淑芬發生爭執時，吳淑芬是一個人在房間內？）是，當
      天吳淑芬是一個人在房間內，但是他的門都是打開的。（
      問：林吳玉枝當天有無走進吳淑芬臥房？）沒有，我確定
      沒有等語（他字第5251號第22、23、168 頁）。證人洪
      偉智於偵查中證稱：當晚10時至12時許我們接獲110 通報
      ，該處有家暴情事，之後我們到現場，吳淑芬及林吳玉枝
      、林有禮、林豪遠就一直跟我們各自表述他們的問題，我
      就問他們誰被家暴，吳淑芬就說他被窗戶夾到，後來我們
      就建議她去驗傷。當時吳淑芬除了告訴我被窗戶夾傷外，
      沒有告訴我受到其他傷害，我問她時，她說他們要打死她
      ，但是我問哪裡受傷，她說只有說。她沒有說林吳玉枝3
      人要如何打死她等語（他字第7728號卷第38頁）。證人
      楊元傑於偵查中證稱：我確實沒有印象吳淑芬有說林吳玉
      枝等有罵她，或是如何罵她，及除了手夾傷之其他受到傷
      害的事情等語（他字第7728號卷第39頁）。綜上，觀諸證
      人林豪遠、林有禮、林吳玉枝上開於偵查中之證言，均證
      稱渠等並未有上開傷害、恐嚇被告等語明確，且彼此互核
      一致，應堪採信。再參照證人洪偉智、楊元傑上開證言，
      被告當時若真有遭林吳玉枝等以手推撞牆撞擊頭部及恐嚇
      等情事，何以於警方到場之第一時間，僅向警表示情節較
      輕之手指遭夾傷部分，而就情節較為嚴重之頭部撞牆受傷
      及恐嚇部分據而不論，亦認被告上開辯詞核與情理有違。
   2、再參諸證人林豪遠所提出之98年11月24日晚間10時30分許
      ，在臺北縣板橋市○○街111 巷7 號3 樓錄製之錄音光碟
      1 片及譯文1 份（他字第7728號卷第80至81頁反面）之內
      容，略為：「被告：『進來打我啊，你要打是不是？進來
      我給你打啊。我可以報警，沒關係，進來打死我啊。』林
      有禮：『不要動他，豪遠我們進去，不要理他，理那個廢
      人沒有效。明天領給她就是，沒事情，你去理那個廢人沒
      有用。』被告：『進來打死我啊，拜託你。有辦法來打死
      我啊，如果沒有辦法，那就該出去了。有辦法就進來打死
      我啊。』... 林有禮：『鴨霸成這個樣子。一句話好好講
      ，我要新莊那間房子的所有權狀，我會不給嗎？什麼走著
      瞧，瞧什麼？』被告：『要打進來打啊。有辦法來打死我
      啊！如果沒有辦法，那就不用說，該出去了。敢打我就進
      來啊。報警電話110 按下去，馬上就來了。』林吳玉枝：
      『人家都不要妳了，還在說這些。』被告：『進來啊！瘋
      女人，妳進來啊。』林吳玉枝：『妳要吃柿子還是要吃香
      蕉。什麼瘋女人，是那個在瘋。』林豪遠：『是妳在發瘋
      啦。』林吳玉枝：『是誰要吃柿子。』被告：『瘋女人，
      林吳玉枝是瘋女人。』林吳玉枝：『妳不是要吃柿子要吃
      香蕉？』吳淑芬：『要打就進來啊。有辦法就進來啊。』
      林吳玉枝：『說那句話沒用啦，要說吃柿子啦，要吃香蕉
      啦，要包屁屁啦。』（錄音中斷）... 被告：『對啊，我
      就是沒膽子，你要怎樣，我看你才沒膽子，不然你怎麼不
      敢動我，你來打我啊。』林豪遠：『我不敢動你。』被告
      ：『你就是沒膽子。』林豪遠：『對。』林有禮：『我們
      為什麼要打妳？』林豪遠：『我只是要求妳趕快跟我離婚
      。』被告：『我拜託你趕快打我，我就馬上跟你離婚。你
      趕快打我，我就馬上跟你離婚。』林有禮：『妳不用在那
      裡設陷阱要給我們跳。我們不會弄髒我們的手去打妳。』
      被告：『你趕快來打我，拜託你趕快來打我。只要你打我
      ，我馬上跟你離婚，只要你打我，我二話不說馬上簽字離
      婚。快點，趕快打我，拜託，快來打我。』... 被告：『
      （以手機通話）只有說走著瞧而已，這樣就不行了，父子
      倆要進來打我妳知道嗎？』林豪遠：『不好意思，我們都
      是在房間外面，我們都碰不到她。』被告：『我若是死了
      ，都是他們打死的。』林有禮、林豪遠：『我們都在房間
      外面，我們都碰不到她。』被告：『好啊，叫警察來，我
      剛才要關窗戶，就打我的手你知道嗎？好，你現在叫警察
      來。』林有禮、林豪遠：『好，去叫。』... 被告：『我
      剛才弄到我的手，我要跟警察說。」林豪遠：『去。』..
      . 被告：『你如果不敢打我，你就不叫林豪遠，你不是林
      豪遠。』林豪遠：『對啦，你最能幹啦，妳最勇啦。』（
      被告用力關上房門）」，觀諸被告與林豪遠等上揭爭執過
      程，不僅未聽聞林豪遠等有何動手毆打或以「要給妳死」
      、「明的不死，將來暗的也要你死」恐嚇被告之情，反係
      被告不斷以言詞挑釁林豪遠等動手毆打伊，並表示將報警
      處理，顯有設局欲使林豪遠等受刑事處分之意。至辯護人
      雖以該錄音內容並未完整，故不得以此認定被告是否涉有
      誣告、偽證罪云云置辯，然依被告之上開證述案發經過之
      順序，係「林吳玉枝推伊撞牆、伊躲進房間把門反鎖、林
      豪遠從窗戶想要進門導致伊手指夾傷、林有禮對伊恐嚇、
      伊撥打向吳淑卿求救」，則林吳玉枝若早已推被告撞牆致
      其頭部受傷，被告何以不立即報警處理，豈有遲至其手指
      遭夾傷之後，方打電話予其姐求救，嗣後更表示「你如果
      不敢打我，你不叫林豪遠」等語之理，是縱認上開錄音內
      容並未完整錄得被告與林豪遠等上開爭執經過，然亦非不
      得以此勾稽被告所證述之內容是否為真，是上開辯護意旨
      ，應難採為有利於被告之認定。
   3、被告於98年11月24日晚間11時20分前往驗傷時，係主訴「
      右手指（食指）壓砸傷，且係遭門窗夾傷」，並驗得右手
      指紅腫（1 ×1 公分）之傷害，有臺北縣（現改制為新北
      市）立醫院98年11月24日B988600 號受理家庭暴力事件驗
      傷診斷書各1 紙（他字第7728號卷第5 、6 頁）在卷可查
      。然其於同年月25日凌晨4 時許前往行政院衛生署臺北醫
      院驗傷時，其主訴改稱「頭部外傷、左食指挫傷，徒手」
      ，並驗得頭部外傷、左食指挫傷之傷害，亦有該醫院98年
      11月25日0000000000號受理家庭暴力事件驗傷診斷書各1
      紙（他字第7728號卷第7 至8 頁）在卷可參。又依卷附之
      行政院衛生署臺北醫院98年12月24日北醫歷字第09800147
      34號函及所附急診病歷1 份（偵字第1890號卷第3 至8 頁
      ）之記載，被告於98年11月25日凌晨4 時23分許，係由家
      屬抬入急診，主訴家暴、頭部撞牆，但並無明顯傷勢，僅
      有噁心、嘔吐、頭暈頭痛等症狀，又其休息至當（25）日
      上午9 時50分即不告而別離院。再經本院依辯護人聲請函
      詢上開臺北醫院病歷資料所示頭部塗畫所表達之含意，經
      該院以100 年9 月16日北醫歷字第1000011472號函覆稱「
      附件螢光筆所示之塗畫是為記載病患當時因家暴頭部撞到
      牆所導致此患部挫傷疼痛」等語（本院卷第170 頁）。準
      此，被告於98年11月24日晚間11時20分許，並未向臺北縣
      立醫院醫師指訴有何頭部因撞牆而受有外傷之情形，竟於
      相隔約5 小時候之翌（25）日上午4 時23分許，又經家屬
      帶往行政院衛生署臺北醫院驗傷，才指稱因頭部撞牆，有
      噁心、嘔吐、頭暈頭痛及患部挫傷、疼痛云云，然被告既
      未驗得傷勢，則本案除被告之主訴外，尚乏其他證據足認
      被告之頭部有因撞牆而導致之外傷，況以被告若早有該頭
      部受傷之症狀，何以未於初次驗傷時即向醫師反應並接受
      治療，核與情理有違，亦堪認其所辯：遭林吳玉枝手推撞
      牆致頭部受傷云云，顯非屬實。
   4、至就被告於99年1 月14日所為之證言是否屬實部分，查：
      質之被告就該次證言並非屬實一節，於本院準備程序中供
      承不諱（本院卷第39頁），又林豪遠所提出之上開爭執過
      程之錄音光碟及譯文內容確係被告與林豪遠等人之爭執過
      程，並無經剪接、變造之情事，有上開爭執過程之錄音光
      碟1 片及譯文1 份（他字第7728號卷第80至81頁反面）、
      臺灣板橋地方法院檢察署99年度偵字第1980號案件99年1
      月14日訊問筆錄1 份（偵字第1890號卷第31至37頁）、法
      務部調查局99年3 月4 日調科參字第09900090340 號聲紋
      鑑定報告書1 份（偵字第1890號卷第48至52頁）在卷可查
      ，堪認被告於99年1 月14日，於檢察官訊問時所證稱：上
      開爭執過程光碟係經剪接，而非當日發生的內容云云，並
      非屬實，堪可認定。
（四）就被告是否因患有多發性硬化症之疾病，導致其記憶不清
      而為錯誤陳述部分？
      被告及辯護人就此部分固有提出被告之行政院國軍退除役
      官兵輔導委員會臺北榮民總醫院98年5 月13日門字第3048
      4 號診斷證明書1 紙（本院卷第90頁）、同院99年11月3
      日門字第30062 號診斷證明書1 紙（本院卷第166 頁）、
      臺灣大學醫學院附設醫院98年5 月29日診字第980047498
      號診斷證明書1 紙（本院卷第91頁）附卷為據，惟以多發
      性硬化症患者固有短期記憶力、專注力、判斷力喪失或降
      低之症狀，然本案被告於上開提告及3 次作證時是否因罹
      患該疾病致其記憶不清而為錯誤申告及作證，仍應就其提
      告及作證時之狀況具體認定，尚難僅以其罹患該疾病，即
      認其一概豁免誣告、偽造之罪責。查：觀諸被告及辯護人
      所提之上開診斷證明書資料，被告有因多發性硬化症於97
      年10月16日、97年10月28日、97年11月25日、97年12月3
      日、97年12月9 日、97年12月17日、98年1 月14日、98年
      3 月18日、98年5 月13日前往臺北榮民總醫院就診，其最
      後一次因該疾病就診之時間，距本案申告及作證之時間隔
      6 月有餘；另其於97年8 月19日起至97年8 月22日止、97
      年10月7 日起至97年10月13日止於臺灣大學醫學院附設醫
      院住院，其最後一次因該疾病住院之時間，距本案申告及
      作證之時間亦相隔1 年以上，已難認被告所罹患之多發性
      硬化症與被告所為誣告、偽證之行為有何關連。再以被告
      係從事中醫師之業務，其病識感應較一般人為高，且於98
      年12月21日已回任中醫師執業，業據其於本院審理中自承
      不諱（本院卷第191 頁），並有其所提出之在職證明1 紙
      （本院卷第184-16頁），以其所從事之業務對於智力及記
      憶力之要求，尚難認被告於提告或作證時有何記憶不清之
      情形。況以被告於偵查中尚有委任律師為告訴代理人，並
      出具刑事告訴狀1 紙（他字第7989號卷第1 至11頁）載明
      告訴緣由，且其3 次作證時均有律師陪同到場，堪認被告
      就所欲提告及作證之內容均已深思熟慮並與律師討論後始
      為之，尚難以事後發覺所提告及作證之內容與事實不符，
      才以因罹病至記憶不清云云置辯，準此，應認被告及辯護
      人此部分之辯解，應難採為有利於被告之認定。
（五）綜上所陳，本案事證明確，被告所涉上開犯行，洵堪認定
      ，自應依法論科。至被告及辯護人於審理中另提出之戶籍
      謄本、林豪遠書信、離婚協議、本院98年度司暫家護字第
      257 號暫時保護令、被告臺灣大哥大通話明細、抽血檢驗
      單、預約掛號單、慢性處方箋、學生證等文件，經認與本
      案事實之認定並無關連，爰不一一論述，附此敘明。
三、核被告就上開事實欄一、（一）所為，係犯刑法第169 條第
    1 項誣告罪、就上開事實欄一、（二）所為，係犯刑法第16
    8 條偽證罪。又按數行為於同時同地或密切接近之時地實施
    ，侵害同一之法益，各行為之獨立性極為薄弱，依一般社會
    健全觀念，在時間差距上，難以強行分開，在刑法評價上，
    以視為數個舉動之接續施行，合為包括之1 行為予以評價，
    較為合理，則屬接續犯，而為包括之一罪，最高法院86年台
    上字第3295號著有判例可資參照，查本件被告所為上開3 次
    偽證犯行，所分別持續侵害之法益並無二致，且其時間、空
    間相當密接，其各自獨立性極為薄弱，實無從加以割裂評價
    ，則參照前開判例意旨，自屬於接續犯，而應僅論以一偽證
    罪。再被告所犯上開2 罪之間，犯意各別，行為互異，應予
    分論併罰之。爰審酌被告與林豪遠為夫妻，與林有禮、林吳
    玉枝則為公媳、婆媳關係，不知以合法手段處理與渠等之財
    務、婚姻問題，竟設詞誣指林有禮、林吳玉枝涉犯傷害、殺
    人未遂、恐嚇危害安全等罪嫌，復於檢察官訊問時虛偽證述
    ，其行為足以影響偵查機關偵查犯罪之進行，耗費司法資源
    ，並妨害國家司法權之公正行使，所生危害匪淺，並使林有
    禮等人疲於應訴，受有司法機關偵辦之精神與名譽損失，其
    所為顯不足取，並兼衡其素行、智識程度、生活狀況、犯罪
    動機、目的、手段及犯後態度等一切情狀，分別量處如主文
    所示之刑，並定其應執行刑，以資懲儆。
據上論斷，應依刑事訴訟法第299 條第1 項前段，刑法第168 條
、第169 條第1 項、第51條第5 款，判決如主文。
本案經檢察官王乙軒到庭執行職務。
中    華    民    國  100     年    12    月    16    日
                  刑事第九庭    審判長法  官  王士珮
                                      法  官  李俊彥
                                      法  官  張誌洋
以上正本證明與原本無異
如不服本判決應於送達後10日內向本院提出上訴狀
                                      書記官  張桐嘉
中    華    民    國   100    年    12    月    19    日
附錄本案論罪科刑法條全文：
中華民國刑法第168條
（偽證罪）
於執行審判職務之公署審判時或於檢察官偵查時，證人、鑑定人
、通譯於案情有重要關係之事項，供前或供後具結，而為虛偽陳
述者，處 7 年以下有期徒刑。
中華民國刑法第169條
（誣告罪）
意圖他人受刑事或懲戒處分，向該管公務員誣告者，處 7 年以
下有期徒刑。
意圖他人受刑事或懲戒處分，而偽造、變造證據，或使用偽造、
變造之證據者，亦同。